【裁判字號】    98,審小上,90
【裁判日期】    980902
【裁判案由】    給付補償金
【裁判全文】
臺灣臺北地方法院民事判決            98年度審小上字第90號
上  訴  人  丙○○
被上訴人    甲○○
上列當事人間請求給付補償金事件，上訴人對於民國98年5月21
日本院臺北簡易庭98年度北小字第466號第一審判決提起上訴，
本院判決如下：
    主  文
上訴駁回。
第二審訴訟費用新臺幣壹仟伍佰元由上訴人負擔。
    事實及理由
一、按對於小額程序之第一審裁判，得上訴或抗告於管轄之地方
    法院，然非以其違背法令為理由，不得為之，民事訴訟法第
    436條之24第1項、第2項定有明文。而上訴狀應記載上訴理
    由，表明下列各款事項：一、原判決所違背之法令及其具體
    內容。二、依訴訟資料可認為原判決有違背法令之具體事實
    ，民事訴訟法436條之25亦有明定。又按小額訴訟之第二審
    法院認上訴為無理由者，應為駁回之判決；如依上訴意旨足
    認上訴為無理由者，得不經言詞辯論為之；此為民事訴訟法
    第436條之32第2項準用第449條第1項，及同法第436條之29
    第2款所明定。查本件上訴人主張原審未參酌民事訴訟法第
    277條、278條及279條舉證責任之立法理由以及舉證責任分
    配之例外規定，且誤引最高法院96年台上961號之片段判決
    ，另原審將本案誤引84年6月公寓大廈管理條例頒布後相關
    區分所有人建物專有部分之比率計算之規定等語。核其上訴
    理由，堪認對於其所主張原第一審小額判決違背法令之情事
    ，已有具體之指摘，並已揭示該違背法令之法規條項內容，
    是上訴人提起本件上訴，應認為已具備合法要件，合先敘明
    。
二、上訴人起訴主張：被上訴人民國96年12月間購買臺北市○○
    區○○段一小段2213建號房屋（門牌號碼臺北市○○街368
    巷15號3樓，下稱系爭房屋）及基地應有部分（臺北市○○
    區○○段一小段666地號權利範圍萬分之769），其中土地所
    有權持分部份，因當年係由上訴人兄長乙○○出資購買17號
    隔鄰吳興段1小段666地號崎零土地27平方公尺，77年間因改
    建需要，分割吳興段1小段666地號土地面積17平方公尺，暫
    時登記於胞弟蕭銘添名下：78年間上訴人兄弟等，將原住居
    之15號二層舊屋夥同17號二層舊屋拆除改建，改建時房屋基
    地係合併吳興段1小段666、669及670地號，面積各為17、91
    及113平方公尺，合併後新建房屋基地地號為信義區○○段
    ○○段666地號，總面積221平方公尺；改建完成五層房屋後
    ，經當時業主協議，各樓層房屋應有之土地所有權持分，按
    改建後門牌15號及17號各樓層房屋登記建築面積，佔全棟房
    屋登記建築面積之比率計算；是15號3樓房屋應有之土地所
    有權持分，應為1051/10000（計算公式：65.18平方公尺
    619.98平方公尺），惟15號第三層房屋之原屋主蕭銘添之土
    地所有權持分，於上訴人兄弟等人未繼承家母蕭詹銀名下之
    土地所有權持分前，依蕭銘添78年改建後91年間遭法院查封
    拍賣之時點，其登記之土地所有權持分僅有769/10000（計
    算公式：7 8年改建時登記蕭銘添之土地所有權狀面積17平
    方公尺改建時合併之基地面積221平方公尺10,000＝
    769/10000），且蕭銘添上開房屋及土地，91年間遭法院執
    行拍賣時，法院所訂定之拍賣底價，亦係按其當年登記之土
    地所有權持分76 9/10000計算而訂定，案外人高保英當年向
    法院承買，其土地所有權持分登記即為769/10000：經過6年
    ，再由被上訴人向案外人高寶英承購前手之法拍屋，其買入
    之土地所有權持分登記仍為769/10000，對照該戶房屋應有
    之土地所有權持分1051/10000，兩者尚有不足之土地所有權
    持分差額282/10 000（以下簡稱系爭差額土地所有權持分）
    。上開系爭差額土地所有權持分，93年間10月24日因家母蕭
    詹銀（合併前原吳興段1小段670之土地所有權人，亦即合併
    後地號吳興段1小段666地號之土地所有權人之一，持分
    5,113/10000）過世，由原告依法完納遺產稅等相關稅捐後
    ，除合法繼承1樓持分土地所有權1,051/10000外，一併繼承
    係爭3樓土地所有權持分差額282/10000，依法登記為上訴人
    名下，土地所有權持分為1,323/10000，併由原告繼續按期
    繳納地價稅迄今，是原告自始擁有合法使用權原；反之，被
    告對其購買系爭土地法拍屋，自始存在土地所有權土地持分
    不足差額282/1000 0瑕疵（1,051/00000－000/10000），係
    逾越應有持分以外之使用權源；經換算土地持分不足差額面
    積約計6.23平方公尺，被上訴人自始以較市價偏低價金承購
    上開瑕疵房地，其逾越使用之土地持分面積部分，理應自其
    承購登記日（96年12月13日）次月起，向原告按承租土地方
    式按期（每月）給付使用補償金。系爭房屋價金為578,957
    元，土地價金則為6,621,043元（登記土地持分面積221平
    方公尺土地持分比率769/10000），被上訴人購買系爭標
    的土地每平方公尺為389,702元，被上訴人佔用原告土地持
    分面積6.23平方公尺，被上訴人應給付上訴人系爭標的土地
    使用補償金每月則為20,232元（389,702元6.23平方公尺
    10％12＝20, 232元）。惟依法因受限於土地法第97條
    第1項規定，城市地方房屋之租金，以不超過土地及其建築
    物申報總價額年息10％之限制，被上訴人依法仍應給付原告
    系爭標的使用補償金每月為1,798元（34,640元6.23平方
    公尺10％12＝1,7 98元）。原審以上訴人依不當得利之
    法律關係，請求被上訴人自97年1月起向上訴人按期（每月
    ）給付使用補償金1,798元，為無理由，駁回上訴人之請求
    ，上訴人全部不服，提起本件上訴。
三、被上訴人於原審則以：其於96年透過永慶房屋向前屋主高寶
    英購買系爭房屋，係透過合法程序購得，上訴人所稱之土地
    持分分配之過去事實，均由吳興街368巷15號之起造人與當
    時繼承人自行分配之，其所稱建物分配之土地持分不足之情
    形並非被上訴人所造成，又公寓大廈之所有權人各建物所應
    分配之持分為何，法律上並無明文規定，均由起造人自行約
    定，又依一般社會習慣，如屬五層樓之建物，雖各建物分層
    面積均等，惟起造人於分配基地面積仍有可能因樓層不同而
    分配不同之基地持分，被上訴人依法取得房屋之所有權與使
    用權，何來利益且致他人損害之有等語，資為抗辯。
四、本件上訴人提起上訴，形式上已指摘原審判決違反民事訴訟
    法第277條、278條、279條舉證責任之立法理由及舉證責任
    分配之例外規定、違背最高法院96年台上961號判決及公寓
    大廈管理條例等情形，應認尚符合民事訴訟法第436條之24
    第2項之規定，其提起上訴，應認為已具備合法要件。玆進
    一步審酌上訴人之上訴有無理由？經查：
    按主張不當得利請求權存在之當事人，對於不當得利請求權
    之成立要件應負舉證責任，即應證明他方係無法律上之原因
    而受利益，致受有損害。如受利益人係因給付而得利時，所
    為無法律上之原因，係指給付欠缺給付之目的，故主張該項
    不當得利請求權存在之當事人，自應舉證證明該給付欠缺給
    付之目的（最高法院97 年度台上字第332號判決可資參照）
    。上訴人起訴主張被上訴人所有之系爭房屋基地應有部分差
    額為282/10000，係逾越應有持分比例而為使用，應自購買
    登記之日（96年12月13日）次月起向原告按承租土地方式按
    期給付使用補償金云云。惟查，區分所有建物配賦地基之應
    有部分，在民法物權編第799條第4項實施前（98年7月23 日
    ），實務上多由買賣雙方決定分配比例，即由當事人私法自
    治原則予以決定，登記機關悉依當事人申請據以辦理登記（
    最高法院96年台上字第961號判決可資參照），依照土地登
    記規則第83條規定，起造人或建物所有權人於申請建物所有
    權第一次登記時，即以書面確認（書面約定）其基地權利之
    範圍，並向地政機關申請登記，上訴人稱改建時業主協議各
    樓層房屋配賦之基地應有部分，依建物登記面積之比率計算
    ，系爭15號3樓房屋樓房屋應有之土地所有權持分應為
    1051/10000云云，與前開登記內容不符，並非可採。又依公
    寓大廈管理條例第9條第1項規定，公寓大廈之各區分所有權
    人按其共有之應有部分比例，對建築物之共用部分及其基地
    各區分所有權人按其共有之應有部分比例，對建築物之共用
    部分及其基地有使用收益之權，是被上訴人所有之系爭房屋
    即該公寓大廈之專有部分占有基地非無權占有，並無不當得
    利可言。原審以區分所有建物應配賦地基之應有部分，實務
    上依當事人之合意決定，登記機關悉依當事人申請據以辦理
    登記，而認上訴人應舉證證明系爭建物配賦之基地應有部分
    ，應以「區分所有建物專有部分之比例計算」等語，並無違
    誤之處。上訴意旨指摘原判決不當，聲明廢棄改判，為無理
    由，爰不經言詞辯論，判決駁回其上訴。
五、上訴人應負擔之第二審訴訟費用額確定為1,500元。
六、據上論結，本件上訴為無理由。依民事訴訟法第436條之29
    第2款、第436條之32第1項、第2項、第436條之19第1項、第
    449條第1項、第78條，判決如主文。
中    華    民    國    98    年    9    月    2    日
                  民事第六庭審判長法  官  劉坤典
                                  法  官  傅中樂
                                  法  官  張松鈞
以上正本係照原本作成。
不得上訴。
中    華    民    國    98    年    9    月    2    日
                                  書記官  賴敏慧


司法院資訊處製作；財團法人民間司法改革基金會備份。
